臺灣高等法院刑事判決　　　　　　　　 94年度上訴字第838號
上　訴　人　臺灣臺北地方法院檢察署檢察官
上　訴　人
即　被　告　甲○○
　　　　　　　　　　（現於台灣台北戒治所戒治中）
選任辯護人　林重宏律師
上列上訴人等因被告偽造貨幣案件，不服臺灣臺北地方法院93年
度訴字第225號，中華民國94年1月25日第一審判決（起訴案號：
臺灣臺北地方法院檢察署93年度偵字第851號），提起上訴，本
院判決如下：
    主  文
原判決撤銷。
甲○○意圖供行使之用，而收集偽造之通用紙幣，處有期徒刑
年貳月。
附表所示之物，均沒收。
    事  實
一、甲○○前曾於民國88年間因詐欺案件，經台灣板橋地方法院
    判處有期徒刑5月，緩刑2年，竟仍不知悔改，明知其向不詳
    姓名綽號「阿劣哥」之年籍不詳成年男子購入如附表所示之
    新台幣（下同）1000元、500元紙幣均係偽造，竟基於意圖
    供行使之用而收集之犯意，先以1：5比例購入再以1比3.5之
    比例出售，以賺取其中差價牟利。緣盛志佳經警授意下，先
    由盛志佳聯繫甲○○佯稱欲以10萬元購買偽鈔，甲○○即告
    以真鈔與偽鈔1比3.5之比例出售，遂約定於92年4月5日晚上
    11時許在台北市○○路、成都路口進行交易，由甲○○先交
    付偽裝為買家之警員楊卓昌部分1000、500元之偽造通用紙
    幣元取信買家後，再帶領楊卓昌至其放置於中山堂旁花圃處
    ，指示楊卓昌自行拿取其餘偽造紙幣（前後交付共355張面
    額1000、500元偽造紙幣，數量如附表所示），經楊卓昌拿
    取偽造紙幣後，旋為楊卓昌及埋伏警員當場查獲而未遂。
二、案經台北市政府警察局萬華分局報請臺灣臺北地方法院檢察
    署檢察官偵查起訴。
    理  由
一、訊據上訴人即被告甲○○矢口否認上揭犯行，辯稱我只是去
    拿手機，我有看到盛志佳指花圃，扣案之偽造新台幣並非在
    其身上查獲，其係為警查獲時遭刑求，警察威脅我始承認犯
    行，在偵查時，開始時我是按照警詢所言，後來我說沒有犯
    本案，檢察官就開始凶我云云；被告之辯護人則為被告辯稱
    ：證人盛志佳之供述是審判外陳述，縱認被告之自白出於任
    意性，如無補強證據，亦不能做為認定犯罪之唯一證據，又
    起訴事實第二次部分係陷害教唆等語。惟查：
    (一)依刑事訴訟法第156條第1項規定，被告之自白，須非出於
      強暴、脅迫、利誘、詐欺、違法羈押或其他不正之方法，
      且與事實相符者，始得為證據。將被告因遭受身體上強制
　　　（包括：強暴、疲勞訊問及其他施以生理上壓迫之不正方
  　　法）或精神上強制（(包括：脅迫、利誘、詐欺及其他施
    　以心理上壓迫之不正方法)所為非任意性之自白，以及在
      違法羈押中所為之自白，同列為以不正方法取得之供述證
      據，不問其自白是否與事實相符，一概排除其證據能力。
      檢察機關與調查機關各有所司，檢察官偵查犯罪時，對於
      依法行使司法警察官、司法警察職權之調查人員，固有指
      揮及命令之權。但案件偵查終結後，檢察官應依蒐證結果
      分別為起訴或不起訴處分，以求偵查權及公訴權之妥適行
      使，其職責與重在檢肅犯罪之調查人員究有不同。被告在
      檢察官訊問時承認犯行，是否屬非任意性之自白，端視該
      自白是否係出於被告自由意思之發動而定，與調查人員先
      前是否曾以不正方法使被告為非任意性之自白，並無必然
      之關聯。調查人員擅自以不正方法訊問被告，乃調查人員
      個人之不當行為，對檢察官依法執行職務並無影響。而被
      告所受之強制，既來自於調查人員之不當行為及被告於該
      次訊問所處之環境等外在因素，一旦訊問之人及所處之環
      境改變，妨害被告意思自由之外在因素消失，除非該不正
      方法對被告造成強制之程度非常嚴重（例如：對借提之被
      告刑求強迫其自白，並脅迫該被告如果翻供將繼續借提刑
      求；或對被告施用詐術，使被告誤信如持續為不實之自白
      ，將可實現其意欲達成之某種目的……等等），否則，被
      告之意思自由自然隨之回復，此乃事理所當然。故調查人
      員在訊問時或訊問前對被告施以不正方法，原則上僅影響
      到被告在該次訊問所為自白之任意性，而不及於嗣後應訊
      時所為之自白，倘無具體明確之證據，足以證明被告所受
      之強制確已延續至其後應訊之時，自不能以主觀推測之詞
      ，遽認被告於嗣後應訊時仍持續受到強制（最高法院94年
      台上第2997號判決意旨參照）；另，被告供認犯罪之自白
　　　，如係出於強暴、脅迫、利誘、詐欺或其他不正方法，取
  　　得該項自白之偵訊人員，往往應擔負行政甚或刑事責任，
    　若被告已提出證據主張其自白非出於任意性，法院自應深
      入調查，非可僅憑負責偵訊被告之人員已證述未以不正方
      法取供，即駁回此項調查證據之聲請（最高法院91年台上
      字第2908號判例意旨參照）。
    (二)被告於警詢時雖自白犯罪事實並供承所受傷勢係逃跑時跌
      倒所致（見第851號偵查卷第18至19頁反面），但於原審
      辯稱係警詢時遭刑求故自白犯罪，交保後即前往驗傷，並
      提行政院衛生署台北醫院於92年4月7日出具之診斷證明為
      據（見原審卷第45、219頁）。經查被告係92年4月5日為
      警逮捕，復於同年4月6下午8時許由檢察官聲請羈押，則
      被告稱交保後即前往驗傷等語應屬可信。雖證人即製作該
      筆錄之員警楊卓昌於原審及本院審理時稱：在逮捕的過程
      中我們將被告自後撲倒在地，所以被告受傷，製作筆錄時
      沒有刑求被告（見原審卷第134頁，本院卷第88頁），然
      查參與圍捕被告之員警黃世杰於原審時證稱：「被告當時
      有摔傷，是他自己跌倒的」（見原審卷第136頁），顯然
      與證人楊卓昌稱係「我們將被告自後撲倒在地」等情不符
      ，而當時在場之證人盛志佳於原審審理時證稱：當時被告
      逃跑遭到圍捕，所以被告就被攔下來（原審卷第217頁）
      ，並未提及被告跌倒之事。是關於被告受傷一節，證人楊
      卓昌、黃世杰、盛志佳所陳均不相同。證人黃世杰雖證稱
      逮捕、搜索過程並無恐嚇、強暴脅迫（見原審卷第136頁
      ），然證稱：楊卓昌製作被告筆錄時我不在場（同上卷頁
      ），則證人黃世杰並未親見楊卓昌製作筆錄過程。而附卷
      之警詢錄音帶，經本院當庭播放後無聲音，證人楊卓昌稱
      ：這不是我們移送的錄音帶（見本院卷第87頁），本院無
      從進行勘驗，檢察官亦不能就此被告警訊筆錄係出於任意
      性指出證明方法。此外，本院參酌一般人經驗，跌倒時通
      常直覺會先以手著地支撐以免軀體、頭部受傷，惟依被告
      所提之診斷證明書所示，被告除右手部、左膝部有擦傷外
      ，另受有舌下裂傷、胸前多處挫傷皮下紅腫、臉部挫傷等
      傷害，倘被告於跌倒時係以右手左膝著地，則何以左胸、
      臉部及舌下受傷？顯與常理相悖。綜上情形判斷，本院不
      能確切認定被告於警訊之自白係出於自由意志，依首開說
      明，被告之警詢自白自無證據能力，應予排除。被告雖又
      辯稱：後來檢察官對我很凶，（檢察官聲請羈押及原審訊
      問時）楊卓昌告訴我這樣講才能交保，所以我才這樣講（
      見原審卷第58、59頁），惟被告既已移送檢察官進行偵查
      並向法院聲請羈押，妨害被告意思自由之外在因素即已消
      失，且被告亦自承：「那時（檢察官聲請羈押及原審訊問
      時）沒有任何人對我用強暴、脅迫或其他不正的方法」（
      見原審卷第59頁），此觀之被告於偵查時矢口否認之前有
      販賣偽鈔，並陳明：警詢筆錄被逼承認有賣假鈔等語即明
      （見第879號偵查卷第5頁），倘被告於偵查時精神意志猶
      遭強制力約束，豈會推翻警詢所供而矢口否認犯行？復以
      被告亦不能提出證據證明楊卓昌確有施以：「欲交保必須
      如何陳述」之強制力，尚難僅憑被告片面之詞而遽認被告
      於偵查及聲請羈押時於原審所為之陳述非出於自由意志。
      以上核先敘明。
    (三)上揭事實，業據被告於檢察官聲請羈押時及原審審理中供
      承不諱，並明確供稱：對於移送事實沒有意見，其所持有
      之偽造貨幣係向綽號「阿劣哥」之人購買，向阿劣哥拿是
      1 比5比例，賣給別人是1比3.5之比例（見原審92年聲羈
      字第121號卷第5至6頁），被告於偵查時則供稱92年4月5
      日晚上11時左右與綽號小羅之人約在中華路錢櫃門口（按
      即台北市○○路、成都路口），賣予小羅（即盛志佳）
      350 萬元偽幣（見第879號偵查卷第4頁反面），固與實際
      扣得之偽造紙幣數目不合，惟關於被告確實在上開時間地
      點與證人盛志佳進行偽造紙幣交易等主要犯罪事實則屬一
      致。核與證人盛志佳、楊卓昌於原審偵審所證相符（見第
      851號偵查卷第53、60頁，原審卷第127、210至218頁），
      證人黃世杰亦證稱當時確有參與圍捕被告行動（見原審卷
      第135頁），並扣得如附表所示之偽鈔，有台北市政府警
      察局萬華分局武昌街派出所扣押物品目錄表可按（見第
      851號偵查卷第26頁），經萬華分局將該偽造紙鈔送請中
      央印製廠鑑定結果，該等鈔券均係偽造，有中央印製廠92
      年7月3日中印發字第920002979號函在卷可稽（同上偵查
      卷第8至9頁）。
    (四)被告於原審中供稱：事實上賣給別人的比例是1比4（見原
      審92年聲羈字第121號卷第6頁），證人盛志佳於原審審理
      時稱：當初他說大約是1比3，證人楊卓昌於偵查時稱係1
      比4（見第851號偵查卷第53頁），於原審時則證稱：真假
      鈔的比例當時談的究為1比3、1比4、1比5我不太肯定，錢
      是我們自己湊的錢，我不記得多少錢了（見原審卷第128
      、129頁），雖然關於交易真、偽鈔比例不相符合，惟證
      人盛志佳於偵查已明確證稱係約定以1比3.5交易，與被告
      於聲請羈押時在原審所供之比例相符，查本件係由證人盛
      志佳出面與被告相約交易比例，且偵查時較接近案發時間
      ，記憶較為清楚，是應以證人盛志佳於偵查所證較為可採
      ，自不能僅以被告及證人盛志佳、楊卓昌關於偽鈔交易之
      比例所陳不同或對於約定交易金額不復記憶而認其供述全
      部不可採。又，證人盛志佳於原審證稱：被告將整疊偽鈔
      放在警政總局（即台北市刑事警察局）旁的花園內（原審
      卷第214頁），證人楊卓昌則稱被告指著中山堂旁邊花台
      一包東西就是偽鈔（見原審卷第128頁），雖有歧異，惟
      查證人盛志佳稱：當時警察與被告走的比較接近，我走的
      比較後面，約2、30公尺，被告就指出東西在哪裡，叫警
      察自己去拿（見原審卷卷第217頁），顯然當時喬裝買家
      之證人楊卓昌較為接近被告，且查台北市刑事警察局與中
      山堂僅一街之隔，時值深夜，容或證人盛志佳誤會，應以
      證人楊卓昌其所見聞較為可採。
    (五)另，證人黃明正證稱：楊卓昌帶被告進房間，警員要被告
      趕快配合承認，警員他們可以向檢察官請示緩起訴，如果
      不承認就要把被告爸爸帶回去，楊卓昌是有用言語誘拐，
      過程中警察並無不法舉動（見原審卷第140、141頁），證
      人即被告之妻林妙玲亦稱：楊卓昌說如果承認就將手銬放
      鬆點，他會向檢察官說一聲，罰錢罰一罰就沒事，再不承
      認的話，就連你爸爸家人都一起帶走，小孩子交給社會局
      ，楊卓昌抓起我公公的手要銬手銬時，我跪著求他不要這
      樣子，然後我先生就哭出來說，你要我承認我就承認（見
      原審卷第144頁）。惟證人楊卓昌否認有以不法方法逼迫
      被告承認，證人黃世杰亦稱搜索過中並未恐嚇（見原審卷
      第133、136頁），況依證人黃明正、林妙玲上開所言，係
      指於員警於被告住處搜索時出言恐嚇引誘，惟該次搜索並
      未扣得不利被告之物品，自不能以主觀推測之詞，遽認被
      告於嗣後於偵查及原審應訊時意志仍持續受到強制約束。
    (六)按所謂「陷害教唆」，係指行為人原不具犯罪之故意，純
      因司法警察之設計教唆，始萌生犯意，進而實施犯罪構成
　　　要件之行為者而言。申言之，因「陷害教唆」係司法警察
  　　以引誘或教唆犯罪之不正當手段，使原無犯罪故意之人因
    　而萌生犯意而實施犯罪，再進而蒐集其犯罪之證據或予以
      逮捕偵辦；縱其目的係在於查緝犯罪，但其手段顯然違反
      憲法對於基本人權之保障，且已逾越偵查犯罪之必要程度
      ，對於公共利益之維護並無意義，其因此等違反法定程序
      所取得之證據資料，應不具有證據能力。又「陷害教唆」
　　　與警方對於原已具有犯罪故意並已實施犯罪行為之人，以
  　　所謂「釣魚」之偵查技巧蒐集其犯罪證據之情形有別，自
    　不得混為一談（最高法院92年台上字第4558號判決意旨參
      照）。經查，本案係經由員警楊卓昌授意下，經證人盛志
      佳佯稱欲與被告進行偽鈔交易而查獲，即所謂釣魚辦案，
      然被告確實持有扣案之偽鈔，已經被告供承明確，且查該
      偽鈔數量龐大，衡理被告應非僅供自己行使或單純收藏之
      用，此觀諸被告供承係以1比5比例購入，再以1比3.5售出
      等情甚明，足見被告在收集之前即已明知為偽鈔而有供行
      使之犯罪意思。既被告收集扣案偽鈔之目的在於意圖供行
      使之用，則員警以釣魚方式查獲本案，自非「陷害教唆」
  　  。另被告於原審時供稱：實際交易偽鈔共三次，惟經本院
      調查，除本件外並無其他證據足證被告另有犯罪，依罪疑
      惟輕之理，自不能僅以被告自白而認定另有犯行。被告請
      求傳訊盛志佳，惟經傳拘無著，本件事證已明，爰不再予
      傳訊。
    (七)綜上，被告上開犯罪事證明確，堪予認定，應依法論科。
二、按中央銀行為依中央銀行法第13條第1 項規定發行中華民國
    貨幣而訂定中央銀行發行新臺幣辦法，於89年1 月26日公布
    ，同年月28日生效，該辦法第2 條規定中華民國貨幣為新臺
    幣，是新臺幣1000元、500元鈔票為中華民國之通用紙幣。
    又按意圖供行使之用而收集偽造紙幣罪，只以供行使之意思
    將偽幣收集到手後，即屬既遂，至於嗣後之行使與否，其與
    犯罪之成立無關（最高法院27年上字第331號判例意旨參照
    ）。核被告所為，係犯刑法第196條第1項之意圖供行使之用
    而收集偽造通用紙幣罪。被告於意圖供行使之用而收集後，
    復以行使之意思而交付於人，惟因證人盛志佳係在配合警方
    之偵查作為下，佯稱欲購買偽造紙幣，且在警察監視之下伺
    機逮捕，事實上亦不能真正完成交付，雖其已著手實施交付
  　之行為，則本次交付行為因障礙未遂不生交付之結果，僅為
    未遂。按刑法第196條第1項所定之意圖供行使而收集、交付
    偽造紙幣罪，係屬階段關係，自不能輕忽已既遂之收集犯行
    而僅論交付未遂，否則即輕重失衡，應依重法優於輕法之原
    則，成立意圖供行使之用而收集偽造通用紙幣罪。起訴書雖
    認被告所為係犯同條項之行使偽造通用紙幣罪，惟按刑法第
    196條第1項犯罪態樣有三，一為單純行使偽造變造幣券罪；
    二為意圖供行使之用而收集偽造變造幣券罪；三為意圖供行
    使之用而交付偽造變造幣券罪。其中第三種態樣，行為人於
    意圖供行使之用而收集後，復以行使之意思而交付於人（最
　　高法院90年台上字2500號判決參照）。查被告交付上揭偽造
  　紙幣係意圖供買受者行使之用而出售，其交付偽造紙幣並非
    基於行使之意，是本件起訴書所載適用罪名尚有未洽，惟起
    訴之社會基本事實相同，所犯法條條項相同，僅行為樣態階
    段不同，故予敘明變更罪名之意旨已足，不另變更起訴法條
    ，併予指明。
三、原審因而就被告上揭犯罪事實論罪，固非無見，被告上訴否
    認此部分犯行固無理由，惟關於起訴意旨所指關於被告於92
    年3月30日下午10時許於台北縣新莊市○○路188號前，交付
    予綽號「小偉」之人偽造紙幣部分，原審認與上揭犯罪間具
    有連續犯關係，惟經本院調查後認此部分尚難認定犯罪（詳
    後述），被告上訴指摘原審判決此部分不當則為有理由；又
    原審判決漏未審酌被告收集偽造紙幣部分，亦有未洽。檢察
    官執以上訴指摘原判決不當，為有理由。原判決既有上開可
　  議，應由本院予以撤銷改判。爰審酌被告不法獲利之犯罪動
    機及目的、其欲出售之偽造紙幣數額非小，破壞公眾對國家
    發行通用紙幣真正之信賴，對真幣之公共信用及金融交易秩
    序危害甚鉅，犯罪之手段、犯罪後矢口否認犯行未具悔意等
    一切情狀，量處有期徒刑年貳月，以資儆懲。扣案如附表
    所示之偽造通用紙幣355張，均應依刑法第200條規定沒收之
    。扣案之門號0000000000、0000000000號SIM卡2張，雖經秘
    密證人A1於警詢時證稱：於92年3月30日交付偽造紙幣後被
    告留下0000000000號電話給我，問我要不要買等語（見第
    851號偵查卷第16頁反面），惟秘密證人A1並未陳述係以該
    電話號碼與被告聯絡而查獲本案，而證人盛志佳亦表示忘記
    當時聯絡電話號碼（見原審卷第213頁），從而不能確認該
    SIM卡二張確為被告所有而供犯罪所用之物，不另宣告沒收
    。至於被告之選任辯護人具狀指稱當日進行偽鈔交易所得係
    犯罪所得之物應予沒收等語，經查本件交易所用之現金係由
    員警自行籌款，而以釣魚方式辦案，並無交易偽造紙幣之真
    意，且全程均在員警監控下，縱被告取得交易款項亦非其實
    力支配之下，並非犯罪所得，辯護人所指自有誤會。
四、公訴意旨另以：被告於92年3月30日下午，於台北縣新莊市
    ○○路188號前，交付予綽號「小偉」之不詳姓名成年男子
    偽造通用紙幣15000元後，由綽號「小偉」者轉交盛志佳偽
    造通用紙幣1000元共4張，並留下0000000000號電話以供下
    次交易，而認與前開犯罪間具有連續犯之關係等情，係以證
    人盛志佳所陳及其所提出4張千元偽鈔（編號AL975451YG三
    張、AL353954UF一張）為依據。經查，證人盛志佳雖證稱92
    年3月30日綽號「小偉」之人向伊借5000元，偕同至新莊洪
    金寶與自稱「阿弟」之被告交易假鈔，換得15000元（見851
    號偵查卷第16頁反面），並有小偉交付之4張偽造千元紙鈔
    影本及中央印製廠鑑定結果可憑（影本見851號偵查卷第27
    頁，鑑定結果見第8頁），惟證人盛志佳於原審審理時證稱
    92年3月30日係第一次與小偉見面，不知其姓名等語，則何
    以盛志佳會平白借錢與陌生之小偉？又何以借予小偉5000元
    交易偽鈔後卻僅取得4000元偽鈔？顯與常情不符，已非無疑
    ；再者，證人盛志佳證稱：當天買賣詳情我不是非常清楚，
    因為當天我有一段時間是在車上，我與該二人尚有一段距離
    ，亦不記得至否有離開視線，後來小偉自紅色袋子拿偽鈔交
    給我（見原審卷第209頁、212頁），可見證人既非在場親見
    被告與小偉交易全程，自不能推論小偉所交付4張偽鈔確係
    自被告上開交易中所交付。再者，被告在聲請羈押時於原審
    中固稱第一次交易5000元（見原審92年聲羈字第121號卷第5
    頁），然被告於偵訊時卻辯稱：之前未賣假鈔（見879號偵
    查卷第5頁），並於原審審判中及本院審理時否認全部犯行
    ，是本院無從形成被告此部份犯罪之確信心證。此外，檢察
    官亦不能提出其他足資認定被告等此部份犯罪之積極證據或
    證明方法，即屬不能證明被告等此部份犯罪。惟起訴意旨認
    此部份犯罪與前開論罪部分具有連續犯裁判上一罪關係，爰
    不另為無罪之諭知，從而亦不另宣告沒收上開4張1000元偽
    造紙幣，併予敘明。
據上論斷，應依刑事訴訟法第369條第1項前段、第364條、第299
條第1項前段，刑法第196條第1項、第200條，罰金罰鍰提高標準
條例第1條前段，判決如主文。
本案經檢察官蔡薰慧到庭執行職務。
中　　華　　民　　國　　94　　年　　12　　月　　16　　日
                  刑事第十五庭審判長法  官 蔡永昌
                              　　　法  官 張正亞
　                              　　法  官 陳榮和
以上正本證明與原本無異。
如不服本判決，應於收受送達後十日內向本院提出上訴書狀，其
未敘述上訴之理由者並得於提起上訴後十日內向本院補提理由書
（均須按他造當事人之人數附繕本）。
                                    書記官 劉麗芬
中　　華　　民　　國　　94　　年　　12　　月　　19　　日
附錄：本案論罪科刑法條全文
中華民國刑法第196條第1項
 (行使收集或交付偽造變造通貨、幣券罪)
行使偽造、變造之通用貨幣、紙幣、銀行券，或意圖供行使之用
而收集或交付於人者，處三年以上十年以下有期徒刑，得併科50
00元以下罰金。
附表
┌─┬────────┬───┐
│編│ 紙　鈔　號　碼 │ 張 數│
│號│                │      │
├─┼────────┼───┤
│一│ＪＰ553849ＶＣ（│3張　 │
│　│新台幣500元鈔券 │　　　│
│  │）　            │      │
├─┼────────┼───┤
│　│ＧＮ832283ＶＦ  │70張  │
│　│ＧＮ832288ＶＦ  │56張  │
│二│ＧＳ084330ＵＦ  │53張  │
│　│ＧＳ084331ＵＦ  │52張  │
│　│ＧＳ084333ＵＦ  │60張  │
│  │ＧＮ832282ＶＦ  │61張  │
│  │（新台幣1000元鈔│      │
│　│券）            │      │
└─┴────────┴───┘
